【裁判字號】    96,自,208
【裁判日期】    971030
【裁判案由】    偽造文書
【裁判全文】
臺灣臺北地方法院刑事判決               96年度自字第208號
自  訴  人  己○○
自訴代理人  陳尚義律師
            顧定軒律師
被      告  乙○○
選任辯護人  邊國鈞律師
            吳至格律師
            賴文萍律師
被      告  戊○○
            甲○○
上二人共同
選任辯護人  蕭俊龍律師
被      告  丁○○
上列被告等因偽造文書案件，經自訴人提起自訴，本院判決如下
：
    主  文
乙○○、戊○○、甲○○、丁○○均無罪。
    理  由
一、自訴意旨略以：被告乙○○係自訴人己○○配偶丙○○之胞
    弟，被告戊○○、甲○○、丁○○則均為中國人壽保險股份
    有限公司（下稱中國人壽保險公司）之業務員。緣自訴人於
    96年間返國參加公公陳沼濤之葬禮後，發現被告乙○○有異
    ，經追查，終於96年7 月間查知被告乙○○自83年4 月12日
    起至91年10月8 日多次盜用由陳沼濤代為保管自訴人印鑑章
    ，並以自訴人為被保險人、被告乙○○為受益人而向中國人
    壽保險公司投保5 年新年金養老保險等保險（其中86年7 月
    30日之保單，原以自訴人為要保人、被保險人、受益人，被
    告乙○○卻於投保翌日將要保人、受益人變更為被告乙○○
    ）。又自訴人長期旅居美國，該等以自訴人為被保險人或要
    保人之要保申請書上自訴人之簽名，並非自訴人所親簽，亦
    未經自訴人授權，且印鑑章則係被告所盜用後，持向中國人
    壽公司投保。而被告戊○○、甲○○、丁○○分別為該等要
    保申請書之承辦員，渠等明知自訴人並未在場，竟任由被告
    乙○○冒簽自訴人之姓名及盜蓋自訴人印章，顯已足生損害
    於自訴人，因認被告乙○○等4人涉犯刑法第216 條、第210
    條之行使偽造私文書及刑法第217 條之偽造署押罪嫌云云。
二、按犯罪事實應依證據認定之，無證據不得認定犯罪事實；不
    能證明被告犯罪者，應諭知無罪之判決，刑事訴訟法第154
    條第2 項、第301 條第1 項分別定有明文。又自訴人之指訴
    目的乃欲使被告受刑事追訴，其指訴內容是否為真實，理應
    慎重查明，不得僅憑自訴人之片面指訴，即為不利被告之認
    定。且按刑事訴訟法上所謂認定犯罪事實之證據，係指足以
    認定被告確有犯罪行為之積極證據而言，該項證據自須適合
    於被告犯罪事實之認定，始得採為斷罪資料。且認定不利於
    被告之事實，須依積極證據，苟積極證據不足為不利於被告
    事實之認定時，即應為有利於被告之認定，更不必有何有利
    之證據。如未能發現相當證據，或證據不足以證明，自不能
    以推測或擬制之方法，以為裁判之基礎。再刑事訴訟上證明
    之資料，無論其為直接或間接證據，均須達於通常一般之人
    均不致有所懷疑，而得確信其為真實之程度，始得據為有罪
    之認定，若其關於被告是否犯罪之證明未能達此程度，而有
    合理性懷疑之存在，致使無從形成有罪之確信，即不得遽為
    不利被告之認定，此分別有最高法院29年度上字第3105號、
    30 年 度上字第816 號、40年度臺上字第86號、76年度臺上
    字第4986號判例可資參照。
三：自訴人認被告乙○○等4 人涉犯行使偽造私文書、偽造署押
    罪嫌，無非係以中國人壽保險股份有限公司5 年期新年金養
    老保險要保申請書、中國人壽保險股份有限公司新年金、儲
    金養老保險要保申請書、中國人壽保險股份有限公司和信利
    率變動型年金保險要保書等件為其主要論據。
四、訊據被告乙○○固不否認該等要保申請書確實伊填寫，並簽
    署「己○○」名字、蓋用「己○○」之印章；另被告戊○○
    、甲○○、丁○○均不否認該等要保申請書為伊等所承辦，
    惟俱矢口否認有何行使偽造私文書、署押之犯行，被告乙○○辯稱：伊家人國民身分證及印章等都是交由父親陳沼濤保
    管使用，相關財產之處分事宜，長期以來都是由陳沼濤決定
    。本案要保申請書上簽名或用印係均依陳沼濤授意而為等語
    ；被告戊○○、甲○○、丁○○則皆辯稱：伊等雖為保單之
    承辦員，但都是依規定辦理，並無任何不法行為等語。
五、經查：
  (一)自訴人於本院審理時，固以證人身分證稱：伊與丙○○於65
    年結婚之後就定居美國，伊就將國民身分證、印章放在公公
    陳沼濤住處內鐵櫃裡，該鐵櫃裡有放陳沼濤所有子女、子女
    配偶的重要證件、印章。但陳沼濤幫伊處理財產時需要用到
    印章，均會打電話至美國詢問伊，伊也沒有書立被證7 之同
    意書。另本件保單伊均不知情，亦未授權陳沼濤或任何人可
    以代為簽署投保等語（見本院97年10月16日審判筆錄第4 頁
    至第11頁）；而證人即自訴人之配偶丙○○於本院審理中亦
    附和自訴人，並證稱：伊家有壹個鐵櫃，從小每個人都有自
    己的一格櫃子可以放證件，伊與太太出國就將不需要使用的
    證件放在鐵櫃。但伊沒有概括授權陳沼濤用伊等印鑑，如果
    陳沼濤要處理伊等財產，陳沼濤會要求伊等寫特別授權書。
    被告乙○○都很清楚需要授權書的事情等語（見本院97年10
    月16日審判筆錄第17頁至第18頁）。惟陳沼濤於96年1 月間
    亡故後，自訴人、證人丙○○與被告乙○○間即因家產糾紛
    衍生多起偽造文書民、刑事訴訟，此有卷附本院96年度自字
    第20 3號刑事判決書、本院97年度重訴字第300 號民事審判
    筆錄、臺灣臺北地方法院檢察署96年度偵字第11461 號等不
    起訴處分書、臺灣臺北地方法院檢察署96年度偵字第23039
    號等不起訴處分書各1 份在卷可稽。足徵自訴人、證人丙○○與被告乙○○間存有嫌隙，渠等證言難免偏頗，已難盡信
    為真實。
  (二)而被告乙○○一再供稱伊家人國民身分證及印章等都是交由
    父親陳沼濤保管使用，相關財產之處分事宜，長期以來都是
    由陳沼濤決定。本案要保申請書上簽名或用印係均依陳沼濤
    授意而為乙節。查：
  (1)依卷附同意書（即被證7） 載明：「立書人己○○承認夫家
    （丙○○）移轉於本人名義下之動產、不動產等仍屬陳家所
    有，並同意將印鑑證明及一切有關證件交於陳沼濤（公公）
    或陳家公推出之代表全權處理，絕無異議，恐口無憑，特立
    此書為證。立書人己○○、見證人丙○○。中華民國77年2
    月16日」等語。而證人丙○○於本院審理中並不否認該同意
    書內立書人己○○、見證人丙○○部分為伊所書立，僅指稱
    自訴人名下並無陳沼濤交付之財產，當初是因為被告乙○○
    在鬧離婚，為防止被告乙○○之配偶訴請離婚，要求分配被
    告乙○○名下在臺灣之財產，才簽署該同意書，該同意書是
    草稿。後來被告乙○○與其配偶已協議離婚，該同意書並未
    執行等語（見本院97年10月16日審判筆錄第12頁至第13頁）
    。惟此為被告乙○○所否認，且該等同意書內容，乃著重於
    確認登記自訴人名下財產歸屬，顯然與被告乙○○之配偶與
    被告乙○○離婚時，可訴請分配被告乙○○名下財產之情無
    關甚明。又觀諸陳沼濤之子陳世上之配偶洪淑美亦曾於75年
    12 月29 日簽立相同文義同意書，此有同意書1 份在卷可憑
    （即被證7） ，及佐以自訴人、證人丙○○於本院審理時皆
    不否認歷年來陳沼濤子女、子女配偶之身分證件、印章都一
    同放置在陳沼濤家中鐵櫃內等情，均與同意書所述同意將印
    鑑證明及一切有關證件交於陳沼濤（公公）或陳家公推出之
    代表全權處理情節相符合。是被告乙○○供稱：家人國民身
    分證及印章等都是交由陳沼濤保管使用，相關財產之處分事
    宜，長期以來都是由陳沼濤決定處理等語，應非全屬虛妄。
  (2)陳沼濤於96年1 月間過世後，陳沼濤之子女丙○○、陳世上
    、陳壽美、陳麗美曾於96年5 月14日自理律事務所親自或代
    理配偶、代理其他兄弟姊妹分別取回由陳沼濤生前持有之各
    子女與子女配偶名下之土地所有權狀共計142 筆、建物所有
    權狀共計66筆、銀行定期存單數筆、信託憑證共24筆、銀行
    存摺共22筆、印章33顆及租約、支票、信函等物品，有卷附
    取回清單1 份在卷可稽（即被證1） ，而該等財產、物品數
    量甚多，且不動產多座落於臺北市○區地段，價值更屬不菲
    ，則若係自訴人、證人丙○○及陳沼濤其餘子女、或子女配
    偶自行出資所購得之財物，理應會由自己保管該等重要文件
    與相關印鑑章為是，又豈會對之均置之不理，迄至陳沼濤於
    96 年1月間亡故後，始各自取回？依此，更徵自訴人、證人
    丙○○，及陳沼濤其餘子女、或子女之配偶曾概括授權陳沼
    濤得自行以其等名義購置財產並登記為各該財產名義人，且
    為此而交付己身身分證件與印鑑章予陳沼濤使用。
  (3)又依被告甲○○於本院審理中，以證人身分證稱：陳沼濤是
    伊保險客戶，但陳沼濤並沒有以自己名義買過保險，陳沼濤
    都是以子女、自訴人名義購買保險單，伊去陳沼濤住處辦理
    保險事宜時有陳沼濤、乙○○在場。蓋用印章時陳沼濤應該
    在場等語（見本院97年8 月7 日審判筆錄第4 頁），核與自
    訴人自承確實未支付本案中國人壽保險公司要保申請書內所
    載保單之保險費用情節相吻合外（見本院97年10月16日審判
    筆錄第8 頁），參諸自訴人、證人丙○○，及陳沼濤其餘子
    女、或子女之配偶曾概括授權陳沼濤得自行以其等名義購置
    財產並登記為各該財產名義人，且為此而交付己身身分證件
    與印鑑章予陳沼濤使用情形，已經本院認定如前所述，且以
    陳沼濤生前事業龐大、財產甚多、事務繁雜，陳沼濤於決定
    以何子女、子女之配偶名義購置財產後，指示與陳沼濤同住
    之被告乙○○為之並予以監督，尚屬合理。再者，證人丙○○於本院96年度自第203 號案件審理時到庭證稱：陳沼濤於
    86年8 、9 月間曾與伊同住，當時陳沼濤之身體健康狀況很
    好。陳沼濤是在91年間膝蓋換人工關節之後身體才不好等語
    （見本院卷附該案97年3 月26日審判筆錄）；於本院審理時
    再證稱陳沼濤很謹慎，財產交易都自己辦，陳沼濤到死之前
    都還是自己簽署支票簽名等情（見本院97年10月16日審判筆
    錄第21頁），足見陳沼濤於91年間之前身體健康狀況良好，
    且陳沼濤個性謹慎，處事謹嚴。而本案保險單係於83年間已
    陸續以自訴人為被保險人投保或期滿更換保單情形，有前揭
    要保申請書附卷可憑，則以陳沼濤身體健康情形良好，個性
    、處事又為謹慎、謹嚴之態度，另衡諸本件各該保單之簽名
    、蓋印地點均係在陳沼濤住處以觀，則若被告乙○○並非依
    陳沼濤之指示而為本案保單填寫並在各該要保申請書上簽名
    、用印，陳沼濤當無可能在此長期間均未發現此情且向被告
    乙○○追究責任之理。是被告乙○○稱伊家人國民身分證及
    印章等都是交由父親陳沼濤保管使用，相關財產之處分事宜
    ，長期以來都是由陳沼濤決定。本案要保申請書上簽名或用
    印係均依陳沼濤授意而為乙節，應屬實情。
  (四)被告戊○○、甲○○、丁○○均為中國人壽保險公司之業務
    員，渠等承接辦理各保單時未必皆能知悉保單上要保人、被
    保險人、受益人間存在之法律關係，反而多是以當人主張為
    依據，而本案簽署要保申請書時，自訴人雖均未在場，此為
    被告乙○○等4 人所不否認，惟以被告甲○○前揭證稱陳沼
    濤為保險客戶，但陳沼濤並沒有以自己名義買過保險，陳沼
    濤都是以子女、自訴人名義購買保險單情形觀之，被告戊○○、甲○○、丁○○等人認陳沼濤已取得自訴人授權，並由
    被告乙○○代為簽署姓名、蓋用印章，始承接辦理本案各該
    保單，尚稱合理。何況，本案陳沼濤子女、子女配偶確曾概
    括授權陳沼濤得自行以其等名義購置財產並登記為各該財產
    名義人，而被告乙○○乃是依陳沼濤指示在本案要保申請書
    上簽名用印，均如前所述。
  (五)抑且，自訴人、證人丙○○，或陳沼濤其餘子女對被告乙○○、承辦人員提起之偽造文書等刑事訴訟，均已經本院判處
    無罪，或經臺灣臺北地方法院檢察署檢察官為不起訴處分，
    有前揭判決書、不起訴處分書在卷可佐，益徵，陳沼濤之子
    女、子女配偶曾概括授權陳沼濤得自行以其等名義購置財產
    並登記為各該財產名義人。嗣被告乙○○乃是依陳沼濤指示
    在本案要保申請書上簽名用印，並由被告戊○○、丁○○、
    甲○○承接辦理各該保單，而無自訴人所指稱被告乙○○等
    人有共同行使偽造私文書之犯意聯絡、行為分擔甚明。
  (六)至自訴人一再質疑被告乙○○於96年3 月間將上開以自訴人
    為被保險人名義之保單解約，並不尋常云云。惟被告乙○○
    均為該等保險單之要保人與受益人，其於陳沼濤亡故後，認
    該保險單已屬己身所有，且因資金需求，出面終止該保險契
    約，尚與常情未悖離，實難依此即遽認被告乙○○等4 人有
    自訴人所指稱之行使偽造私文書、署押之犯行。另自訴人聲
    請調閱證人丙○○於新光銀行南東分行、合作金庫松興分行
    帳戶明細資料部分，本院認與自訴人指稱之前開犯行無關，
    認無調取之必要，併此敘明。
六、綜上所述，自訴人所舉之證據，均不足以證明本案要保申請
    書係被告等人所共同偽造後而行使之。此外，本院復查無其
    他積極證據足資認定被告4 人涉有自訴人所指共同行使偽造
    私文書、偽造署押之犯行，自屬不能證明被告4 人犯罪，揆
    諸前揭法條及說明，自應為被告4 人無罪之諭知。
據上論斷，應依刑事訴訟法第343 條、第301 條第1 項，判決如
主文。
中    華    民    國    97    年    10    月    30    日
                        臺灣臺北地方法院刑事第十七庭
                                審判長法  官  劉煌基
                                      法  官  葉力旗
                                      法  官  賴淑美
以上正本證明與原本無異。
如不服本判決，應於判決送達後10日內，向本院提出上訴狀。
                                      書記官  許翠燕
中    華    民    國    97    年    11    月    3     日


司法院資訊處製作；財團法人民間司法改革基金會備份。
